臺灣臺北地方法院民事判決
109年度金字第88號
原      告  楊閎智  

訴訟代理人  張耀天律師                  
被      告  李後賢  

            劉惠文  
共      同
訴訟代理人  魏雯祈律師
            林青慧律師                      
被      告  特易購股份有限公司


兼
法定代理人  林瑞基  

上列當事人間請求損害賠償等事件，本院於民國110年2月11日言
詞辯論終結，判決如下：
    主  文
被告特易購股份有限公司、林瑞基等應連帶給付原告新臺幣718,
850元，及自110年12月2日起至清償日止，按週年利率百分之5計
算之利息。
原告其餘之訴駁回。
本判決第一項於原告以新臺幣239,616元為被告特易購股份有限
公司、林瑞基等供擔保後，得假執行。但被告特易購股份有限公
司、林瑞基等如以新臺幣718,850元為原告預供擔保後，得免為
假執行。
原告其餘假執行之聲請駁回。
訴訟費用由原告負擔2分之1，其餘部分由被告特易購股份有限公
司、林瑞基等連帶負擔。
     事實及理由
壹、程序事項
    本件被告特易購股份有限公司(下稱特易購公司)、林瑞基等
    經合法通知而未於最後言詞辯論期日到場，核無民事訴訟法
    第386條各款所列之情形，爰依原告之聲請，由其一造辯論
    而為判決。
貳、實體事項
一、原告主張略以：
  ㈠緣被告林瑞基於民國104年1月間，在菲律賓設立「SKYBEENZI
    NFORMATION CORPORATION」（未在台申請公司設立登記，下
    稱思鎧集團），並同時擔任特易購公司之負責人，營業項目
    包含菲律賓賭場經營、旅遊、線上遊戲、網路商城等項目。
    被告李後賢及劉惠文則負責於各咖啡店內不定期召開說明會
    、招攬不特定人投資思鎧集團之投資方案(下稱思鎧方案)，
    並協助思鎧集團收取投資人交付之投資款項。
　㈡原告於104年11月間，經訴外人莊英琦之介紹而接觸被告劉惠
    文，並陸續於105年01月至07月間以匯款之方式分別交付新
    臺幣（下同）1,155,000元予被告劉惠文、李後賢等。然自1
    05年07月31日起，思鎧集團無預警停止發放紅利，原告多次
    詢問被告劉惠文後，被告劉惠文始告知原告僅得與思鎧集團
    解約並領回投資款。原告為求保全積蓄，復於106年1月11日
    能透過思鎧集團之會員系統與思鎧集團解約，惟原告完成解
    約後，卻無法取回剩餘之718,850元投資款。
  ㈢承上所述，因被告林瑞基、李後賢、劉惠文等，有共同以詐
    術騙取原告投資款之行為，依民法第184條第1項之規定，自
    應負損害賠償之責任；又因被告李後賢、劉惠文等有違反銀
    行法、多層次傳銷管理辦法之規定，違法經營收受存款業務
    之情形，並造成原告無法領回投資款之損害，自應構成民法
    第184條第2項之侵權行為；另因被告林瑞基、李後賢及劉惠
    文等之侵權行為均係造成原告受有損害之共同原因，是依民
    法第185條之規定，被告林瑞基、李後賢、劉惠文等應連帶
    對原告負損害賠償之責任。
  ㈣另被告林瑞基之侵權行為，係為被告特易購公司執行業務之
    行為，依公司法第23條第2項之規定，自應與被告特易購公
    司連帶負損害賠償之責任；又因被告特易購公司有以其帳戶
    參與其餘被告等對於原告之侵權行為之情形，依民法第185
    條之規定，亦應與其他被告等連帶負賠償責任。
  ㈤此外，被告等若依民法第197條第1項後段之規定，主張時效
    完成之抗辯而拒絕賠償，則依民法第197條第2項之規定，原
    告仍得依不當得利之法律關係，請求被告等返還受領之款項
    等語。
  ㈥並聲明：
  ⒈被告等應連帶給付原告新臺幣（下同）718,850元，及自起訴
    狀繕本送達之翌日起至清償日止，按週年利率百分之5計算
    之利息。
  ⒉請准供擔保宣告假執行。　　
二、被告李後賢、劉惠文則以：
  ㈠原告提起本件訴訟，顯已逾民法第197條第1項後段所規定之
    之2年消滅時效，是依民法第144條之規定，被告被告李後賢
    、劉惠文等自得拒絕給付。縱令原告之請求權尚未罹於時效
    ，惟銀行法第125條、第29條、第29條之1及多層次傳銷管理
    辦法第18條，非屬民法第184條第2項所稱之保護他人法令，
    自不負侵權行為損害賠償之責任；另原告並未證明被告李後
    賢、劉惠文等有以不正當之手法吸引原告投資思鎧方案之情
    形；亦未證明被告李後賢、劉惠文有何違反多層次傳銷管理
    法第18條之規定之情形，其主張應不足採。是以，被告劉惠
    文、李後賢等對原告應不負侵權行為損害賠償之責任，自無
    與被告林瑞基、被告特易購公司等成立共同侵權行為之可能
    。
　㈡又原告雖陳稱其應得依不當得利之法律關係，請求被告劉惠
    文、李後賢返回交付之投資款項等語，惟原告縱受有損害，
    然受利益之人應惟被告林瑞基、被告特易購公司等，原告自
    應不得向被告劉惠文、李後賢2人請求返還交付之投資款項
    等語，資為抗辯。　
  ㈢並聲明：原告之訴及假執行之聲請均駁回。
三、被告特易購公司、林瑞基等未於最後言詞辯論期日到場，亦
    未提出書狀為任何聲明或陳述。
四、本件不爭執事項如下（見本院卷第380頁）：
　㈠原告於105年5月13日，匯款100,000元至被告劉惠文之第一銀
    行帳戶(帳戶號碼：0000000000000)。
  ㈡原告於105年3月11日，匯款350,000元至被告李後賢之第一銀
    行帳戶(帳戶號碼：000000000000)。
  ㈢原告於105年1月12日匯款175,000元、105年1月25日匯款30,0
    00元、105年1月25日匯款25,000元、105年5月13日匯款75,0
    00元、105年7月19日匯款350,000元至訴外人莊英琦之第一
    銀行帳戶(帳戶號碼：000000000000)；並於105年3月25日匯
    款50,000元至莊英琦之中國信託銀行帳戶(帳戶號碼：00000
    00000000)，合計為705,000元。
　㈣原告基於思鎧集團涉及銀行法案件乙事，曾以告訴人身份於1
    06年5月10日作成警詢筆錄，以及於106年8月1日作成偵訊筆
    錄。
五、本件爭點如下：
  ㈠原告依侵權行為之法律關係，請求被告等連帶給付718,850元
    ，有無理由？
  ㈡原告依不當得利之法律關係，請求被告等給付718,850元，有
    無理由?
六、得心證之理由：
  ㈠按因侵權行為所生之損害賠償請求權，自請求權人知有損害
    及賠償義務人時起，二年間不行使而消滅；時效完成後，債
    務人得拒絕給付。民法第197條第1項前段、民法第144條第1
    項分別定有明文。次按債權人向連帶債務人中之一人免除債
    務，而無消滅全部債務之意思表示者，除該債務人應分擔之
    部分外，他債務人仍不免其責任。前項規定，於連帶債務人
    中之一人消滅時效已完成者準用之；連帶債務人中之一人，
    不能償還其分擔額者，其不能償還之部分，由求償權人與他
    債務人按照比例分擔之。但其不能償還，係由求償權人之過
    失所致者，不得對於他債務人請求其分擔。前項情形，他債
    務人中之一人應分擔之部分已免責者，仍應依前項比例分擔
    之規定，負其責任。民法第282條復定有明文。
　㈡查被告劉惠文及李後賢抗辯原告之侵權行為損害賠償請求權
    ，應已罹於時效等情，經查，原告就被告等涉嫌違反銀行法
    乙事，曾於106年5月10日，以告訴人之身份而作成警詢筆錄
    ，此為兩造所不爭執，堪信為真實，應足認原告至遲於106
    年5月10日，即已知悉其對被告等之侵權行為損害賠償請求
    權存在。然查，原告係遲至109年10月27日，方提起本件侵
    權行為損害賠償之請求，此有原告之起訴狀及本院之收文戳
    章等件在卷可考，堪認原告對被告等之侵權行為損害賠償請
    求權，已罹於民法第197條第1項後段之消滅時效。準此，被
    告劉惠文及李後賢所為之時效抗辯，經核於法並無不合，為
    有理由，自應予准許。惟請求權之消滅時效完成後，債務人
    是否主張時效抗辯而拒絕給付，應與公益並無直接之關聯，
    是法院應不得強制債務人享有時效完成而拒絕給付之利益，
    從而，因被告特易購公司、林瑞基等並未以言詞或書狀提出
    時效抗辯，且被告劉惠文及被告李後賢未有基於自身之利益
    而代其提出時效抗辯之情事，揆諸前開說明，被告特易購公
    司、林瑞基等應不得享有時效完成而拒絕給付之利益，堪予
    認定。
　㈢承前所述，因原告對被告特易購公司、林瑞基等之侵權行為
    損害賠償請求權，未有因時效完成而消滅之情形，是以，如
    被告劉惠文及李後賢等，尚有依民法第185條之規定，而與
    被告特易購公司、林瑞基等連帶負損害賠償責任之情形，依
    民法第282條第2項之規定，原告仍有請求被告劉惠文及李後
    賢等分擔被告特易購公司、林瑞基等之損害賠償債務之可能
    。準此，被告劉惠文及李後賢所為之時效抗辯雖為有理由，
    惟本院仍應究審：各被告等對原告，是否有應連帶負損害賠
    償責任之情形，以釐清各當事人間之權利關係。
　㈣經查，被告李後賢、劉惠文等，客觀上雖有介紹原告投資思
    鎧方案之情形，惟被告李後賢、劉惠文等應係以投資人之身
    分參與思鎧方案，而基於分享賺錢資訊之心態介紹他人共同
    參與投資。是以，於未有事證得證明被告李後賢、劉惠文等
    確有參與思鎧集團之經營；或有明知思鎧方案為不實，而以
    詐術誘使原告投資思鎧方案之情形下，自應認原告投資思鎧
    方案所受之損害，係歸因於被告特易購公司、林瑞基等之不
    法吸金行為，而截斷與被告李後賢、劉惠文等之介紹行為間
    之因果關係。準此，因原告投資思考方案所受之損害，難認
    係被告李後賢、劉惠文等之行為所致，是原告依民法第184
    條第1項前段、第184條第2項等規定，請求被告李後賢、劉
    惠文為其投資思鎧方案所受之損害負賠償責任等情，難認為
    有理由，自應予駁回。
　㈤再查，被告特易購公司、林瑞基等，確有未依銀行法規定向
    行政院金融監督管理委員會申請金融機構登記，而以自行設
    計之思凱方案，違法經營收受存款之業務，並致使原告受有
    無法領回投資款項之損害。是以，原告依民法第184條第2項
    、第185條、公司法第23條第2項等規定，請求被告特易購公
    司、林瑞基等連帶對原告負損害賠償責任，金額為718,850
    元等情，於法有據，自應予准許。
　㈥末查，原告又依民法不當得利之法律關係，請求被告李後賢
    、劉惠文等返還受領之718,850元款項等情，經查，被告李
    後賢、劉惠文等雖有親自或經由訴外人莊英琦收受原告所交
    付之款項之行為，惟被告李後賢、劉惠文等應係以投資人之
    身分參與思鎧方案，已於上述，應足認被告李後賢、劉惠文
    等並不知悉其代為受領原告之款項，係無法律上之原因。準
    此，因被告李後賢、劉惠文僅係代為收受原告之投資款項，
    並於收受後轉出至被告特易購公司、林瑞基等所指定之帳戶
    ，其所受之利益已不存在者，依民法第182條之規定，被告
    李後賢、劉惠文等應免負返還或償還價額之責任。從而，原
    告依不當得利之法律關係，請求被告李後賢、劉惠文等返還
    受領之投資款項，金額為718,850元等情，難認有據，亦應
    予駁回。
七、綜上所述，原告依民法第184條第2項、第185條、公司法第2
    3條第2項等規定，請求被告特易購公司、林瑞基等應連帶給
    付原告新臺幣718,850元，及自110年1月16日起至清償日止
    ，按週年利率百分之5計算之利息等情，為有理由，應予准
    許。逾此範圍之請求，即為無理由，應予駁回。另就原告勝
    訴部分，原告陳明願供擔保，請准宣告假執行，經核於法並
    無不合，爰酌定相當擔保金額宣告之；併依職權酌定相當擔
    保金額，宣告被告特易購公司、林瑞基等得預供擔保而免為
    假執行；至原告敗訴部分，其假執行之聲請即失所附麗，爰
    併予駁回。
八、本件事證已臻明確，兩造其餘主張、陳述及所提之證據暨攻
    擊防禦方法，經本院斟酌後，核與本件判決結果不生影響，
    爰不一一論述，附此敘明。
九、據上論結，本件原告之訴為一部有理由，一部無理由，依民
    事訴訟法第79條、第85條第2項、第390條第2項、第392條第
    2項，判決如主文。　　　
中　　華　　民　　國　　111 　年　　3 　　月　　10　　日
                  民事第二庭    法　官　陳雅瑩
以上正本係照原本作成。
如對本判決上訴，須於判決送達後20日內向本院提出上訴狀。如
委任律師提起上訴者，應一併繳納上訴審裁判費。
中　　華　　民　　國　　111 　年　　3 　　月　　10　　日
                                書記官　鄭以忻